【裁判字號】    90,台上,3456
【裁判日期】    900607
【裁判案由】    殺人
【裁判全文】
最高法院刑事判決                                九十年度台上字第三四五六號
    上  訴  人  丁○○
    選任辯護人  侯傑中律師
    上  訴  人  乙○○
    選任辯護人  黃雅羚律師
    上  訴  人  甲○○
                丙○○
右上訴人等因殺人案件，不服台灣高等法院中華民國九十年三月三十日第二審判決（
八十九年度上重訴字第三十六號，起訴案號：台灣基隆地方法院檢察署八十八年度偵
字第三○八五號、第四○一○號），提起上訴，本院判決如左：
    主  文
上訴駁回。
    理  由
一丁○○部分：
本件原判決認定上訴人即被告丁○○與梁亦來（已於民國九十年三月一日原審審理中
因病死亡）為甥舅關係，梁亦來曾為吳金生工作，因吳金生積欠梁亦來工資而生嫌隙
。八十八年五月六日下午，吳金生與梁亦來在電話談話中發生口角，吳金生稱將到梁
亦來住處談判，隨即掛斷電話，梁亦來因恐吳金生將對其不利，乃於同日十九時三十
四分以電話告知丁○○此事，丁○○得知後，即邀同丙○○、乙○○、甲○○與簡振
生（未經檢察官提起公訴）及一姓名不詳之成年男子（未經檢察官提起公訴）等人一
同前往梁亦來住處，欲為其助勢。由丙○○駕駛紅色豐田牌自用小客車，搭載丁○○
、乙○○，簡振生駕駛另一部綠色豐田牌自用小客車，搭載甲○○與該不詳姓名之成
年男子，並隨車攜帶木棍數根。後丁○○指引丙○○先將車開往武嶺街二九五號附近
停車，丁○○與丙○○二人即下車至該處地下室取出藏於地下室水塔旁小洞內之美製
制式左輪手槍（槍號000－00000號）一把及子彈數顆（詳細數目不詳）後，
再驅車前往梁亦來所居住之社區外停車，丁○○等六人即下車步行前往梁亦來住處。
而吳金生則於同日十九時四十五分開車搭載友人李國財、湯輝鈞與其女兒吳芷瑩一同
抵達梁亦來之住處樓下，適梁亦來外出不在，其同居人詹素娥下樓與吳金生談話，未
幾梁亦來返回，即與吳金生在樓下發生激烈爭吵。嗣後吳金生欲離開，惟其所駕駛之
車號ＳＨ－一八五○號自用小貨車無法發動，吳金生即與李國財、湯輝鈞一同推車前
進。丁○○、丙○○、乙○○、甲○○、簡振生及該不詳姓名之成年男子等六人到達
梁亦來前開住處，逕行上樓至梁亦來二樓住處等侯。吳金生、湯輝鈞、李國財將車子
往前推動一段距離而引擎發動後，吳金生又倒車回到梁亦來住處樓下，吳金生復下車
與梁亦來發生激烈口角，吳金生一氣之下乃持鐵棒欲毆打梁亦來，丁○○於聽到爭吵
聲後自梁亦來二樓住處陽台探頭向下張望，見吳金生欲毆打梁亦來，丁○○即出聲怒
斥吳金生，並基於殺害吳金生之犯意，持前開手槍向下開一槍，惟並未擊中任何人，
李國財、湯輝鈞見狀即慌忙逃離現場，吳金生則跳上其所駕之自用小貨車亦欲駛離現
場（斯時吳芷瑩坐於該自用小貨車後方），梁亦來在丁○○已持槍射擊，知悉其有殺
害吳金生之犯意下，竟仍與丁○○基於殺人之犯意聯絡，高喊：好膽別走等語，並跑
至吳金生所駕自用小貨車左側，伸手入內抓住吳金生之方向盤，欲阻止吳金生離開現
場，吳金生因方向盤被梁亦來抓住，所駕之自用小貨車無法控制，向左偏移而撞及停
放於路旁之車輛，而乙○○、甲○○、丙○○則於丁○○在梁亦來二樓住處陽台基於
殺害吳金生之犯意而開槍後，竟仍與持槍自二樓向下跑之丁○○基於殺人之犯意聯絡
，分持所攜帶之木棍尾隨丁○○一同下樓，丁○○於下樓後，即跑至吳金生所駕之自
用小貨車右方（當時該小貨車在行駛中），持槍自右側車窗外（車窗未關上）朝吳金
生頭部右側射擊二槍，乙○○、甲○○、丙○○則於同時分持木棍敲擊該自用小貨車
兩側之車窗玻璃（毀損部分未據告訴），後丁○○、乙○○、甲○○及丙○○並開車
追逐李國財及湯輝鈞，但未追及，隨後即駕車離開，分頭逃逸。吳金生經送醫急救，
因右側頭部槍傷導致顱內出血，於同年五月八日二十二時二十分、五月九日二時十五
分二度經財團法人長庚紀念醫院基隆門診中心醫師判定為腦死等情，係以上開事實，
業經證人吳芷瑩、戴瀛杰指述甚詳，而上訴人等一行於基隆市○○街二九五號附近曾
停車，由上訴人丁○○與丙○○下車取出手槍一把，亦經共同被告乙○○於偵查中供
述明確，而被害人因遭槍傷急救無效死亡，亦有相驗筆錄、相驗屍體證明書、診斷書
、解剖紀錄可按，又扣案之手槍乙把（槍枝管制編號0000000000號）經送
內政部警政署刑事警察局鑑驗結果，認係美國ＲＵＧＥＲ廠製ＳＰ一○一型口徑零點
三五七吋制式左輪手槍，槍管內具有五條來復線，槍號為000－00000號，機
械性能良好，可擊發子彈，認具有殺傷力，送驗子彈五顆，其中二顆（均經試射）口
徑為零點三八吋，彈底標記為ＣＣＩＮＲ三八ＳＰＬＰ，三顆（試射一顆）口徑為零
點三五七吋，彈底標記為ＰＭＣ三五七ＭＡＧ，皆認為制式轉輪手槍子彈，均具有殺
傷力，且該槍枝試射之彈頭經與基隆市警察局第四分局八十八年五月七日基警分四刑
字第一一三一號刑事案件證物採驗紀錄表送驗「吳金生遭槍擊案」之彈頭比對結果，
其來復線之紋痕特徵相吻合，認係由該槍枝所擊發，此亦有鑑定通知書在卷可稽，事
證明確，為其所依憑之證據及認定之理由，上訴人所辯槍不是伊帶去的，且伊係欲射
輪胎誤傷被害人，伊無殺人故意云云，顯與事實不符，不足採信。分別於理由中詳予
指駁及說明，核上訴人所為，係犯刑法第二百七十一條第一項之殺人罪、槍砲彈藥刀
械管制條例第七條第四項之未經許可持有手槍罪及同法第十二條第四項之未經許可持
有子彈罪。上訴人丁○○與丙○○、甲○○、乙○○等四人就殺人行為與已死亡之被
告梁亦來彼此間有犯意聯絡與行為分擔，為共同正犯。上訴人丁○○所犯上開未經許
可持有手槍罪及未經許可持有子彈罪間，係一行為觸犯數罪名，屬想像競合犯，應從
一重論以未經許可持有手槍罪，又其所犯未經許可持有手槍罪與殺人罪間，有方法、
結果之牽連關係，應從一重論以殺人罪，為無不合，予以維持，駁回上訴人在第二審
之上訴，經核於法尚無違誤。上訴意旨略以：證人湯輝鈞、戴瀛杰、吳得勝等均稱被
害人倒車後並未下車，而證人即被害人之女吳芷瑩又前後供述矛盾，則上訴人究竟有
無在二樓朝下開槍，即有究明之必要，原審遽行判決即有調查職責未盡及理由不備之
違誤云云，查證人湯輝鈞於偵查中結證稱：當天吳金生與梁亦來發生口角爭執時，在
二樓有一個人先對著樓下叫罵，接著伊就看到那個人的手朝著樓下，然後就聽到砰的
一聲，伊二人就向前跑等語，證人李國財復於原審法院調查時結證稱：「（你在場有
聽到槍聲？）在陽台附近有開一槍。」，又證人湯輝鈞於偵查中更當庭指認，明確指
出上訴人丁○○即為該名朝著樓下開槍之人，且指稱上訴人丁○○當時身穿背心，胸
口有刺青，經檢察官當庭命上訴人丁○○脫去其所穿之衣物勘驗結果，丁○○身上確
有刺青圖案，有照片三張可按，再證人吳芷瑩亦於偵查中證稱係聽到砰一聲，被害人
方上車欲開車離去等語，而上訴人丁○○當天確實身穿背心，亦據證人即共犯梁亦來
之同居人詹素娥證述在卷，足證上訴人於案發當時確有先於二樓朝下開槍而後再下樓
槍殺被害人吳金生之事實，於判決理由內記甚詳，殊無上訴人所指調查職責未盡及
理由不備情形，上訴難認有理由，應予駁回。
二甲○○、丙○○部分：
按刑事訴訟法第三百七十七條規定，上訴於第三審法院，非以判決違背法令為理由，
不得為之。是提起第三審上訴，應以原判決違背法令為理由，係屬法定要件。如果上
訴理由狀並未依據卷內訴訟資料，具體指摘原判決不適用何種法則或如何適用不當，
或所指摘原判決違法情事，顯與法律規定得為第三審上訴理由之違法情形，不相適合
時，均應認其上訴為違背法律上之程式，予以駁回。本件上訴人甲○○、丙○○共同
上訴意旨略稱：伊等受丁○○之邀前往梁亦來家，係為談論工作之事，因事前曾施用
毒品，上車後身體不適，不知丁○○與他人談話內容，到達梁家後，便去廁所嘔吐，
出來時發現客廳空無一人，遂準備下樓，於下到樓梯間時，即警聞疑似槍聲，到達一
樓，現場一片混亂，伊等覺得不妥，即自行離去，並未以棍棒敲打吳金生自用車，伊
等不知何人槍殺吳金生及敲打自用小貨車，況證人吳芷瑩之證言，亦不能指認當時分
持木棍敲擊自用小貨車車窗玻璃者為伊等二人，則原判決遽予論科，即有理由不備及
理由矛盾之違誤云云。惟查原判決綜核卷內證據資料，認上訴人等有共同殺人犯行，
因而撤銷第一審關於上訴人甲○○、丙○○部分不當之科刑判決，改判論處上訴人甲
○○、丙○○共同殺人罪刑，已詳其調查證據之結果及其取捨證據認定之理由，並
說明案發當天係由上訴人丙○○駕駛紅色豐田自用小客車搭載丁○○、乙○○；簡振
生駕駛綠色豐田自用小客車搭載上訴人甲○○及不詳姓名之成年男子前往梁亦來住處
，業據上訴人丙○○於原審法院審理中供述明確，上訴人丙○○復自承前往梁亦來住
處時，有人攜帶棍棒等情，而乙○○及上訴人甲○○、丙○○等三人均有下樓，亦為
渠等於檢察官偵查及原審中所自承，足證案發當時簡振生及該姓名不詳之成年男子均
未下樓，參諸證人吳芷瑩於偵查中證稱：伊先聽到一聲「砰」的聲音，然後就有人跑
過來，有二個人跑到車子左、右邊，拿像是棒球棒的東西把二邊玻璃打破……，繼於
第一審法院調查時稱：「（當天在場的人有幾人現在在法庭上？）丁○○、甲○○、
丙○○都有」；足證上訴人丙○○、甲○○在丁○○於二樓朝下開槍，已有殺人之犯
意情況下，竟未迅速離開現場或待在梁亦來住處二樓，仍分持棍棒下樓敲打被害人之
自用小貨車車窗，阻止被害人離去，並於嗣後與丁○○駕車追逐李國財及湯輝鈞，其
與丁○○間有殺人之犯意聯絡與行為分擔，甚為明確，分別於判決理由內詳加說明，
從形式上觀察，原判決並無違背法令情事。次查採證認事乃事實審法院之職權，苟其
證據之取捨及事實之認定並不違背論理法則及經驗法則，即不容任意指為違法而執為
適法之第三審上訴理由。上訴意旨置原判決之明白論斷於不顧，仍執陳詞，否認犯罪
，乃單純事實之爭執，又未依據卷內訴訟資料對原判決究竟如何違背法令為具體之指
摘，徒憑己見就原判決已說明事項或屬原審採證認事職權之適法行使，任意指摘為違
法，自不得據為第三審上訴之合法理由。其上訴違背法律上之程式，應予駁回。
三乙○○部分：
查第三審上訴書狀，應述上訴之理由，其未述者，得於提起上訴後十日內補提理
由書於原審法院，已逾上述期間，而於第三審法院未判決前仍未提出上訴理由書狀者
，第三審法院應以判決駁回之，刑事訴訟法第三百八十二條第一項、第三百九十五條
後段規定甚明。本件上訴人乙○○因共同殺人案件，不服原審判決，於民國九十年四
月二十日提起上訴，並未述理由，迄今逾期已久，於本院未判決前仍未提出，依上
開規定其上訴自非合法，應予駁回。
據上論結，應依刑事訴訟法第三百九十六條第一項、第三百九十五條，判決如主文。
中      華      民      國     九十     年      六      月      七      日
                              最高法院刑事第二庭
                                  審判長法官  莊  來  成
                                        法官  謝  俊  雄
                                        法官  白  文  漳
                                        法官  蘇  振  堂
                                        法官  吳  昆  仁
      右正本證明與原本無異
                                              書  記  官
中      華      民      國     九十     年      六      月     十二     日


司法院資訊處製作；財團法人民間司法改革基金會備份。
